【裁判字號】    92,判,1084
【裁判日期】    920821
【裁判案由】    勞保
【裁判全文】
最  高  行  政  法  院  判  決                  九十二年度判字第一○八四號
    上  訴  人  乙○○
    被 上訴 人  勞工保險局
    代  表  人  甲○○
右當事人間因勞保事件，上訴人對於中華民國九十一年六月二十七日臺北高等行政法
院九十年度訴字第五四二七號判決，提起上訴，本院判決如左：
    主  文
上訴駁回。
上訴審訴訟費用由上訴人負擔。
    理  由
本件上訴人起訴主張：上訴人以因罹患直腸腫瘤手術後致殘，申請殘廢給付，經被上
訴人以其所患傷病，未符合勞工保險殘廢給付標準表規定之給付標準，函復所請殘廢
給付不予給付。惟上訴人因直腸腫瘤接受手術後，迄今仍為便秘、大便失禁及慢性腸
炎所苦，須定期回診，持續接受藥物治療，終身僅能從事輕便工作，身心確實遺存永
無法復原之障害。被上訴人應對上訴人有利及不利之事項一律注意，依職權調查上訴
人所提殘廢診斷書及九十年八月三日出具之普通診斷書，綜合判斷殘廢等級，非僅因
上訴人所患乃良性腫瘤，即以無法定權責之特約專科醫師之審查作為依據。上訴人係
重度肢體殘障人士，對疾病之癒後能力原較一般人為差，被上訴人不應推論上訴人無
永久性障害，而應依本院三十九年判字第二號判例及七十一年度判字第四六一號判決
意旨，負舉證責任。另參照國防部所頒國軍衛生勤務規則第四十八條附件—國軍殘等
檢定區分標準表之消化系統第三等級殘廢第三項之規定，上訴人直腸腫瘤手術行低前
位切除術後大便失禁，一日十次以上，明顯構成殘廢事實。又依平等原則，同係胸腹
部臟器障害系列，同為財團法人彰化基督教醫院（下稱彰基醫院）開具之勞工保險殘
廢診斷書，惟被上訴人審核標準不一，違反勞工保險條例保障勞工生活、促進社會安
全之立法意旨等情，爰請判決將訴願決定、審議決定及原處分均撤銷。
被上訴人則以：本件據彰基醫院八十九年三月二十七日開具審定成殘之勞工保險殘廢
診斷書略載以，上訴人因直腸腫瘤開刀切除併迴腸造術後，於八十八年九月迴腸造
吻合置放術；另依殘廢部位與程度之詳細說明欄所載：患者接受乙狀結腸及部分直
腸切除手術，並做結腸與直腸吻合手術，術後常黏液腹瀉，全身虛弱，不宜做粗重工
作，只能從事輕便工作。案經被上訴人特約醫師據該院病歷及診斷書提供審查意見，
認上訴人因良性大腸腫瘤切除部分大腸，不符合殘廢給付規定，並經被上訴人綜合衡
量上訴人症狀，以其所患未符合勞工保險殘廢給付標準表規定之給付標準，核定所請
殘廢給付不予給付，依法並無不合，並經審議審定及訴願決定維持在案等語，作為抗
辯。
原審斟酌全辯論意旨及調查證據之結果，以上訴人係由彰化縣社頭鄉公所申報加入勞
工保險之被保險人，因罹患直腸腫瘤接受乙狀結腸及部分直腸切除手術，及結腸與直
腸吻合手術後，於八十九年四月六日檢具彰基醫院於八十九年三月二十七日開具之勞
工保險殘廢診斷書，申請殘廢給付。被上訴人以其所患傷病係良性大腸性腫瘤切除部
分大腸，未符合勞工保險殘廢給付標準表規定之給付標準，乃核定不予給付。查被上
訴人送請專業醫師依彰基醫院八十九年三月二十七日出具同日審定成殘之勞工保險殘
廢診斷書之記載，及上訴人之病歷資料（含超音波診斷攝影單、病理組織檢查報告、
細胞學檢查報告、手術記錄等），綜合審查意見略以：「上訴人因良性大腸腫瘤切除
部分大腸，並不符合殘廢給付之規定。」（病歷資料上寫「直腸癌」，與病理報告「
良性腫瘤」根本不符）。嗣經勞工保險監理委員會（下稱監理會）特約醫師審查意見
亦認：「本病人作低位前切除，並無永久性人工肛門，以其所切部位大腸，不致引起
永久之腹瀉虛弱，藥物應可改善排便情況。」有上開彰基醫院之勞工保險殘廢診斷書
影本、八十九年六月二十七日（89）彰基病字第八九○六○八五號函送上訴人病歷資
料等影本、被上訴人之專業醫師審查意見表影本及監理會特約醫師審查意見表附原處
分卷及審議卷足憑。按胸腹部臟器障害等級之審定基本原則，須將症狀綜合衡量，永
久喪失勞動能力與影響其日常生活活動或社會生活活動之狀況及需他人扶助之情形，
比照精神、神經障害等級審定基本原則、綜合審定其等級，而「胸腹部臟器遺存障害
者」，係指胸腹部遺存機能障害，致工作上確有明顯之阻害而由醫學上可予證明者。
若施行胸腹部臟器切除術經過順利，未遺存明顯之永久性機能障礙者，則不在給付範
圍。因此，被上訴人依據上開診斷書、病歷資料等、勞工保險殘廢給付標準表之審定
原則，暨被上訴人及監理會專業醫師之認定，認上訴人所患並未遺存明顯之永久性機
能障礙，不在勞工保險殘廢給付標準表之給付範圍，乃核定不予殘廢給付，於法洵無
違誤，亦無所指違反有利及不利注意原則暨未盡調查舉證責任之瑕疵可言。又依勞工
保險局組織條例第十一條第二項規定：「本局得視業務需要聘用兼任醫師十二人至二
十人及財務專業人員五人至十人。」有關醫學資料之判讀涉及高度之專業知識，被上
訴人如無借重專科醫師提供醫學專業知識，勢難行使審核之職權，被上訴人依上開規
定聘用專業醫師提供意見俾利審查，原為此類案件必然之需求，有其法律之依據。是
被上訴人逕交由特約專業醫師提供意見，再由被上訴人憑以綜合判斷對上訴人造成之
障害程度，自符合勞工保險條例第五十三條附表二「勞工保險殘廢給付標準表」障害
等級審定原則之規範目的。至殘廢診斷書所載之殘廢程度，原為出具醫師之個人判斷
意見，被上訴人就上訴人之殘廢程度，原即得於職權範圍內依法認定事實，不受其他
主觀判斷意見之拘束，此由勞工保險條例第二十八條、第五十六條及同條例施行細則
第六十一條規定即明，被上訴人依法認定事實，並無何違法之處。而被上訴人審定其
他被保險人之殘廢等級縱與本件不同，係屬個案綜合判斷審查之結果，本件不受其拘
束。又查上訴人所檢送上開彰基醫院勞工保險殘廢診斷書所載上訴人治療終止審定殘
廢日期為八十九年三月二十七日，則上訴人殘廢等級之判斷，自應依該治療終止審定
殘廢日之殘廢診斷書之記載及專業醫師之審查意見，依相關審定原則予以核定。上訴
人徒以上開殘廢診斷書所載治療終止審定殘廢日以後之九十年八月三日及九十一年五
月三日由彰基醫院出具之（非訴訟用）診斷書資為爭議，核無足取。況該（非訴訟用
）診斷書記載上訴人所患程度，較諸前送上開彰基醫院勞工保險殘廢診斷書，並未加
重，自亦不足為其有利之判斷。至上訴人另以非屬勞工保險之「國軍殘等檢定區分標
準表」執為被上訴人應為相同認定之依據，尚嫌無據。本件原處分並無違誤，審議審
定、訴願決定遞予維持，亦無不合，因將上訴人之訴駁回。
上訴意旨除執陳詞外，並以勞工保險條例第五十三條就「罹患普通疾病」並無限制罹
患良性或惡性疾病，被上訴人認定上訴人因良性大腸腫瘤切除部分大腸，不符合殘廢
給付規定，參照司法院釋字第四五六號解釋，已逾越母法規定之限制，顯屬違法。次
按勞工保險殘廢給付標準表第四十七項「胸腹部臟器機能遺存顯著障害，終身只能從
事輕便工作者」為第七殘廢等級，給付標準四四○日，而被上訴人審核胸腹部臟器障
害系列中有關「腸器官」障害者之殘廢核定有四個案例，均與上訴人因直腸腫瘤接受
乙狀結腸及部分直腸切除術申請殘廢給付性質相近，依平等原則，自不宜為相異之處
理。上訴人提供九十年八月三日及九十一年五月三日醫師出具之普通診斷書，是證明
上訴人所患已遺存明顯之永久性機能障礙已構成殘廢，而上訴人現有病灶與彰化基督
教醫院當初於八十九年三月二十七日出具之殘廢診斷書所做殘廢判斷相符。又上訴人
所提國軍衛生勤務規則第四十八條附件之用意，乃為推翻被上訴人特約醫師審查意見
，原判決漠視上訴人之主張，其判決自有違誤。又保險人聘用之特約醫師與上訴人就
診醫院醫師所做殘廢診斷有異時，應踐行複檢程序，另行指定醫院或醫師予以複檢，
惟被上訴人未踐行此程序，逕憑其特約醫師審查意見作為認定之依據，有欠公允，亦
違反行政程序法之裁量權行使原則，而原判決未予斟酌，自有違誤。依據彰化基督教
醫院醫生出具之勞工保險殘廢診斷書殘廢詳況欄所載，上訴人符合精神、神經障害等
級審定基本原則第五款之規定，亦符合胸腹部臟器障害第四十七項規定，為第七等級
殘廢，又依胸腹部臟器障害附註六可知，原判決擅將施行「胃或膽囊」切除術改為若
施行「胸腹部臟器」切除術經過順利，未遺存明顯之永久性機能障害者，則不在給付
範圍，認事用法顯有違誤等語。按保險人為審核保險給付，必要時得向投保單位、特
約醫療院、所或其他有關機關調查被保險人與保險有關之文件；於審核殘廢給付認有
複檢必要時，得另行指定醫院或醫師複檢，並得通知出具殘廢診斷書之醫院或診所檢
送必要之檢查紀錄或有關診療病歷，觀之勞工保險條例第二十八條、第五十六條及同
條例施行細則第六十一條、第七十六條第三項之規定自明。次按勞工保險殘廢給付標
準表「胸腹部臟器障害」系列第四十七障害項目規定「胸腹部臟器機能遺存顯著障害
，終身祇能從事輕便工作者」為第七殘廢等級，給付標準四四○日；第五十二障害項
目規定「胸腹部臟器機能遺存障害者」為第十二殘廢等級，給付標準一○○日。至於
被保險人是否符合上開殘廢給付之規定，自應由保險人依勞工保險條例及其施行細則
之相關規定調查、審核之。原判決以被上訴人除以上訴人檢附之診斷書等書面資料予
以審核外，另向上訴人門診追蹤治療並出具殘廢診斷書之彰基醫院調閱上訴人相關病
歷資料，並徵詢專科醫師意見，另據監理會專業醫師審查意見，以上訴人直腸腫瘤手
術作低位前切除，並無永久性人工肛門，以其所切部位大腸，不致引起永久之腹瀉虛
弱，藥物應可改善排便情況，認上訴人所患並未遺存明顯之永久性機能障礙，非屬勞
工保險殘廢給付標準表之給付範圍，於法洵無違誤。上訴人指被上訴人將殘廢給付之
規定，區分為良性或惡性疾病，已逾越勞工保險條例規定之限制；且上訴人行使審核
職權，片面以僅針對病歷資料作推論之專業醫師提供意見作為審查，而排除以對病人
情況不論生理或心理皆相當掌控之專業醫師判斷意見，已造成行政裁量瑕疵及專擅；
又保險人聘用之特約醫師與上訴人就診醫院醫師所做殘廢診斷有異時，應踐行複檢程
序，另行指定醫院或醫師予以複檢，方符公允云云，殊無足採。至於上訴人其餘上訴
理由，無非指摘原審認定上訴人依法不符合殘廢給付標準表「胸腹部臟器障害」系列
第四十七障害項目第七殘廢等級請領殘廢給付之事實為爭執，此部分涉及原審法院證
據取捨及事實認定之職權行使，上訴人既未具體指明，究有如何違背論理法則或經驗
法則之情形，自不得遽指為違法。綜上所述，原判決維持原處分、審議決定及訴願決
定，並駁回上訴人之訴，於法並無不合。上訴論旨，指摘原判決違背法令，求為廢棄
，難認為有理由，應予駁回。
據上論結，本件上訴為無理由，爰依行政訴訟法第二百五十五條第一項、第九十八條
第三項前段，判決如主文。
中    華    民    國    九十二      年      八        月    二十一      日
                    最 高 行 政 法 院  第 四 庭
                                審 判 長 法  官      廖  政  雄
                                         法  官      趙  永  康
                                         法  官      林  清  祥
                                         法  官      鍾  耀  光
                                         法  官      姜  仁  脩
右  正  本  證  明  與  原  本  無  異
                                         法院書記官  蘇  金  全
中    華    民    國    九十二      年      八        月    二十二      日


司法院資訊處製作；財團法人民間司法改革基金會備份。
